ACORDAO-COMPLETO-2377978

ACÓRDÃO 3171/2020 ATA 7/2020 - PRIMEIRA CÂMARA

VISTOS, relatados e discutidos estes autos de tomada de contas especial instaurada pelo Fundo Nacional de Desenvolvimento da Educação (FNDE) em desfavor de Agamenon Lima Milhomem, ex-prefeito de Peritoró/MA, em razão da omissão no dever de prestar contas dos recursos recebidos por força do Programa Dinheiro Direto na Escola/PDDE, no exercício de 2011,
ACORDAM os Ministros do Tribunal de Contas da União, reunidos em sessão Primeira Câmara, ante as razões expostas pelo Relator, em:
9.1. considerar revel, para todos efeitos, Agamenon Lima Milhomem, dando-se prosseguimento ao processo, nos termos do art. 12, § 3º, da Lei 8.443/1992;
9.2. julgar, com fundamento nos arts. 1º, inciso I, 16, inciso III, alínea “a”, 19 e 23, inciso III, da Lei 8.443/1992, irregulares as contas de Agamenon Lima Milhomem, condenando-o ao pagamento do valor de R$ 131.217,60 (cento e trinta e um mil, duzentos e dezessete reais e sessenta centavos) , fixando-lhe o prazo de quinze dias, a contar da notificação, para que seja comprovado, perante o Tribunal (art. 214, inciso III, alínea “a”, do Regimento Interno) , o recolhimento da dívida aos cofres do Fundo Nacional de Desenvolvimento da Educação, atualizada monetariamente e acrescida dos juros de mora calculados a partir de 02/12/2011 até a data do efetivo recolhimento, na forma prevista na legislação em vigor;
9.3. aplicar a Agamenon Lima Milhomem, com fundamento nos arts. 1º, inciso IX, 19 e 57 da Lei 8.443/1992, multa no valor de R$ 20.000,00 (vinte mil reais) , fixando-lhe o prazo de quinze dias, a contar da notificação, para comprovar, perante o Tribunal, nos termos do art. 214, inciso III, alínea “a”, do RI/TCU, o recolhimento da referida quantia ao Tesouro Nacional, atualizada monetariamente desde a data do presente acórdão até a do efetivo recolhimento, se for paga após o vencimento, na forma da legislação em vigor;
9.4. autorizar, desde logo, nos termos do art. 28, inciso II, da Lei 8.443/1992, a cobrança judicial das dívidas caso não atendidas as notificações; 
9.5. remeter cópia deste Acórdão à Procuradoria da República no Estado do Maranhão; e
9.6. dar ciência desta deliberação ao responsável.

Tomada de contas especial instaurada em razão da omissão no dever de prestar contas dos recursos recebidos por força do Programa Dinheiro Direto na Escola/PDDE

Primeira Câmara

Município de Peritoró/MA.

3. Responsável: Agamenon Lima Milhomem (CPF XXX.682.863-XX).

13.1. Ministros presentes: Walton Alencar Rodrigues (Presidente), Benjamin Zymler, Bruno Dantas e Vital do Rêgo.
13.2. Ministros-Substitutos presentes: Augusto Sherman Cavalcanti (Relator) e Weder de Oliveira.

AUGUSTO SHERMAN

A Secex-TCE elaborou a instrução de mérito (peça 42) , transcrita a seguir, a qual recebeu a aprovação dos dirigentes daquela unidade técnica.
“INTRODUÇÃO
	Trata-se de tomada de contas especial instaurada pelo Fundo Nacional de Desenvolvimento da Educação - FNDE, em desfavor do Sr. Agamenon Lima Milhomem, CPF XXX.682.863-XX, ex-prefeito do município de Peritoró/MA, em razão da omissão no dever de prestar contas dos recursos repassados ao referido município à conta do Programa Dinheiro Direto na Escola/PDDE, no exercício de 2011. O referido Programa tinha por objeto ‘a cobertura de despesas de custeio, manutenção e de pequenos investimentos, que concorram para a garantia do funcionamento e melhoria da infraestrutura física e pedagógica dos estabelecimentos de ensino’, (peça 3, p. 20) .
HISTÓRICO
2.	Para a execução do PDDE/2011, programa de ação continuada, o FNDE repassou à Prefeitura Municipal de Peritoró/MA a importância de R$ 131.217,60 conforme as seguintes Ordens Bancárias, (peça 3, p. 20) :
	ORDEM 
BANCÁRIA
	VALOR
EM REAIS
	DATA

	2011OB555574
	73.182,80
	02/12/2011

	2011OB555595
	16.612,20
	02/12/2011

	2011OB555631
	12.676,00
	02/12/2011

	2011OB555640
	977,40
	02/12/2011

	2011OB555657
	16.374,00
	02/12/2011

	2011OB555681
	174,00
	02/12/2011

	2011OB555685
	7.000,00
	02/12/2011

	2011OB555688
	4.221,20
	02/12/2011

3.	O motivo para a instauração desta Tomada de Contas Especial foi a omissão no dever legal de prestar contas para o Programa Dinheiro Direto na Escola– PDDE, no exercício de 2011.
4.	O prazo para prestar contas encerrou-se em 30/4/2013, (peça 3, p. 20) , mas, até aquela data, não foi confirmado o envio da prestação de contas para o FNDE.
5.	Da análise dos documentos presentes nos autos, verifica-se que o Sr. Agamenon Lima Milhomem, CPF XXX.682.863-XX, eleito Prefeito do Município de Peritoró/MA para o mandato 2009/2012, era a pessoa responsável pela gestão dos recursos federais recebidos por meio do repasse do PDDE/2011, no entanto, não tomou as medidas necessárias para a comprovação do regular uso dos valores públicos, sendo, portanto, a responsável pelo prejuízo apurado nesta Tomada de Contas Especial. 
6.	Cumpre esclarecer que, em consulta realizada à Procuradoria Federal no FNDE – PROFE, emanou-se o entendimento de que para os casos de omissão a corresponsabilidade somente se aplica quando o prazo para prestação de contas recai sobre o mandato do Prefeito sucessor, desde que não adotadas as competentes medidas de resguardo ao Erário, nos termos do Parecer nº 767/2008, (peça 3, p. 22) . 
7.	No caso em exame, não há que se falar em corresponsabilidade, visto que apesar do prazo para prestação de contas ter se encerrado em 30/04/2013, isto é, durante o período de gestão do Senhor Jozias Lima Oliveira, (gestão 2013/2016) , esse adotou as medidas legais de resguardo ao erário, conforme Representação protocolizada junto ao Ministério Público Federal, (peça 3, p. 22) .
8.	Da análise dos autos, verifica-se que foi dada oportunidade de defesa ao agente responsabilizado, em obediência aos princípios constitucionais que asseguram o direito ao contraditório e à ampla defesa, tendo em vista a notificação, presente na peça 3, p. 14. No entanto, o Sr. Agamenon Lima Milhomem se manteve silente e não recolheu o montante devido aos cofres da Fazenda Pública, razões pelas quais sua responsabilidade foi mantida.
9.	Desse modo, instrução presente na peça 5 considerou que deveria ser promovida a citação do Sr. Agamenon Lima Milhomem, para que apresentasse alegações de defesa quanto à não comprovação da boa e regular aplicação dos recursos recebidos do Fundo Nacional de Desenvolvimento da Educação - FNDE referentes ao Programa Dinheiro Direto na Escola – PDDE, no exercício de 2011, bem como para que se manifestasse quanto à omissão no dever de prestar contas do referido ajuste.
10.	Naquela instrução foi proposto:
a) citar o Sr. Agamenon Lima Milhomem, CPF XXX.682.863-XX, ex-prefeito do município de Peritoró/MA, com fundamento nos arts. 10, § 1º, e 12, incisos I e II, da Lei 8.443/1992 c/c o art. 202, incisos I e II, do RI/TCU, para que, no prazo de 15 dias, apresente alegações de defesa e/ou recolha aos cofres do Fundo Nacional de Desenvolvimento da Educação as quantas a seguir, atualizadas monetariamente a partir das respectivas datas até a data do efetivo recolhimento e abatendo-se valores acaso já satisfeitos, nos termos da legislação vigente, em razão da seguinte conduta:
Conduta: não comprovação da boa e regular aplicação dos recursos federais repassados ao município de Peritoró/MA, na modalidade fundo a fundo, à conta do Programa Dinheiro Direto na Escola – PDDE no exercício de 2011, configurada por omissão no dever de prestar contas, cujo prazo para apresentação das contas expirou em 30/4/2013.
Dispositivos infringidos: art. 37, caput c/c o art. 70, parágrafo único, da Constituição da República Federativa do Brasil, art. 93 do Decreto-lei 200/67, art. 66 do Decreto 93.872/1986.
	VALOR EM REAIS
	DATA

	73.182,80
	02/12/2011

	16.612,20
	02/12/2011

	12.676,00
	02/12/2011

	977,40
	02/12/2011

	16.374,00
	02/12/2011

	174,00
	02/12/2011

	7.000,00
	02/12/2011

	4.221,20
	02/12/2011

Valor atualizado até 23/11/2017: R$ 189.137,05 - (Demonstrativo de débito presente na peça 4) 
	
EXAME TÉCNICO
11.	Conforme se verifica na peça 39, houve 5 tentativas de levar ao conhecimento do responsável, o Sr. Agamenon Lima Milhomem, CPF XXX.682.863-XX, as imputações que lhe são dirigidas neste feito (Ofícios 097/2018, peça 9; 0485/2018, peça 14; 1308/2018, peça 19; 1609/2018, peça 25 e 1947/2018, peça 31) , todas elas direcionadas ao endereço do responsável constante do Sistema CPF da Receita Federal do Brasil (peças 7, 12, 17, 22 e 29) .
12.	Em todas elas o responsável se encontrava ausente, sendo que foram consumadas três tentativas de entrega para cada ofício expedido (peças 10 e 11; 15, 16 e 20; 24, 26 a 28 e 32 a 34) ;
13.	Adicionalmente, não se identificou nas bases corporativas franqueadas ao TCU endereço alternativo, tampouco em consulta a rede mundial de computadores (peça 37) . Em outros feitos em trâmite no Tribunal onde o mesmo figura como responsável também não vem sendo possível localizá-lo, para efeito de entrega de comunicação processual, a exemplo dos TC´s Processo 034.823/2017-4; Processo 029.135/2017-6; Processo 031.904/2013-0 e Processo 031.363/2010-5, os dois últimos já julgados, tendo sido citado por edital e considerado revel em ambos.
14.	 Considerando, por fim, que se obteve outros elementos probantes, como comunicações do TCE/MA, de agosto/2017 (peça 35) e da Funasa, de outubro/2018 (peça 36) , que evidenciam que o mesmo se encontra em local desconhecido ou não vem demonstrando interesse em receber as comunicações no endereço declarado pelo próprio no IRPF, até porque sua página no Facebook registra como residente no município de Peritoró/MA, para onde foram encaminhadas as correspondências acima listadas; promoveu-se citação do Sr. Agamenon Lima Milhomem, CPF XXX.682.863-XX pela via editalícia, por intermédio do edital 0047/2018, publicado no Diário Oficial da União, de 28 de novembro de 2018 (peça 41) .
15.	Nos termos do art. 12, § 3º, da Lei 8.443/1992, ao não responder à citação expedida por esta Corte de Contas, o responsável torna-se revel, para todos os efeitos, dando-se prosseguimento ao processo. 
16.	A despeito da aplicação da revelia, devem ser considerados, no entanto, os elementos já constantes dos autos, os quais podem, inclusive, levar a um juízo favorável ao responsável revel. 
17.	Deve-se observar que, nos processos do TCU, a revelia não implica a presunção de que sejam verdadeiras todas as imputações levantadas contra os responsáveis, diferentemente do que ocorre no processo civil, em que o não comparecimento do réu nos autos leva à presunção da verdade dos fatos narrados pelo autor. 
18.	Assim, independentemente da revelia, a avaliação da responsabilidade do agente nos processos desta Corte não prescinde dos elementos existentes nos autos ou para ele carreados, uma vez que são regidos pelo princípio da verdade material (Acórdão 163/2015-TCU-Segunda Câmara, Rel.  André de Carvalho; 2.685/2015-TCU-2ª Câmara, Rel. Raimundo Carreiro; 2.801/2015-TCU-1a Câmara, Rel. Walton Alencar Rodrigues; 4.340/2015-TCU-1a  Câmara, Rel. Weder de Oliveira e 5.537/2015-TCU-1a Câmara, Rel. Weder de Oliveira) .
19.	Entretanto, cabe destacar que nas fases anteriores desta TCE, o responsável também não se manifestou quanto a apresentação da prestação de contas, mantendo-se omisso, conforme se verifica na peça 3, p. 23 item 11.
20.	Adicionalmente, as irregularidades imputadas ao responsável estão claramente demonstradas nos autos, não sendo cabíveis as análises de elementos nesta fase processual que possam ser aproveitados na defesa do responsável.
21.	Assim, transcorrido o prazo regimental fixado e mantendo-se inerte o aludido responsável, impõe-se que seja considerado revel, dando-se prosseguimento ao processo, de acordo com o art. 12, § 3º, da Lei 8.443/1992.
22.	No que diz respeito à prescrição da pretensão punitiva, nos termos do Acórdão 1441/2016-TCU-Plenário, que uniformizou a jurisprudência do TCU acerca da questão, prevaleceu o entendimento de que se aplica o prazo geral de prescrição indicado no art. 205 do Código Civil, que é de 10 anos, contado da data de ocorrência da irregularidade sancionada, nos termos do art. 189 do Código Civil, sendo este prazo interrompido pelo ato que ordenar a citação, a audiência ou a oitiva do responsável. No caso em exame, não ocorreu a prescrição, uma vez que o fato gerador ocorreu em 2/12/2011, e o ato de ordenação da citação deu-se em 11/12/2017, (peça 6) .
CONCLUSÃO
23.	Diante da revelia do Sr. Agamenon Lima Milhomem, e inexistindo nos autos elementos que permitam concluir pela ocorrência de boa-fé ou de outros excludentes de culpabilidade em sua conduta, propõe-se que suas contas sejam julgadas irregulares e que o responsável seja condenado em débito, bem como que lhe seja aplicada a multa prevista no art. 57 da Lei 8.443/1992.
PROPOSTA DE ENCAMINHAMENTO
24.	Diante do exposto, submetemos os autos à consideração superior, propondo:
a) considerar, para todos os efeitos, revel o Sr. Agamenon Lima Milhomem, CPF XXX.682.863-XX ex-prefeito do município de Peritoró/MA, dando-se prosseguimento ao processo, conforme preceitua o art. 12, § 3º, da Lei 8.443/1992 c/c o art. 202, § 8º, do RI/TCU.
b) julgar irregulares as contas do Sr. Agamenon Lima Milhomem, CPF XXX.682.863-XX, com fundamento nos arts. 1º, inciso I, 16, inciso III, alíneas ‘a’ e ‘c’, 19, caput, e 23, inciso III, da Lei 8.443/1992 c/c com os arts. 1º, inciso I, 209, inciso I, 210 e 214, inciso III, do RI/TCU, condenando-o ao pagamento das importâncias a seguir especificadas e fixando-lhe o prazo de 15 dias para que comprove perante este Tribunal, em respeito ao art. 214, inciso III, alínea ‘a’, do RI/TCU, o recolhimento da dívida aos cofres do Fundo Nacional de Desenvolvimento da Educação – FNDE, atualizada monetariamente e acrescida de juros de mora calculados a partir das datas indicadas até a data do efetivo recolhimento e com o abatimento de valores acaso já satisfeitos, nos termos da legislação vigente:
	VALOR ORIGINAL EM REAIS
	DATA DA OCORRÊNCIA

	73.182,80
	02/12/2011

	16.612,20
	02/12/2011

	12.676,00
	02/12/2011

	977,40
	02/12/2011

	16.374,00
	02/12/2011

	174,00
	02/12/2011

	7.000,00
	02/12/2011

	4.221,20
	02/12/2011

c) aplicar, com fundamento no art. 57 da Lei 8.443/1992 c/c o art. 267 do RI/TCU, multa ao Sr. Agamenon Lima Milhomem, fixando o prazo de 15 dias, a partir da notificação, para que, nos termos do art. 214, inciso III, alínea ‘a’, do RI/TCU, comprove perante este Tribunal o recolhimento aos cofres do Tesouro Nacional do valor atualizado monetariamente desde a data do acórdão até a data do efetivo recolhimento, se for pago após o vencimento, na forma da legislação em vigor.
d) autorizar, desde logo, a cobrança judicial da dívida nos termos do art. 28, inciso II, da Lei 8.443/1992 c/c o art. 219, inciso II, do RI/TCU, caso não atendida a notificação;
e) autorizar também, desde logo, se requerido, com fundamento no art. 28, inciso I, da Lei 8.443, de 1992 c/c o art. 217, §§ 1º e 2º do Regimento Interno, o parcelamento das dívidas em até 36 parcelas, incidindo sobre cada parcela, corrigida monetariamente, os correspondentes acréscimos legais, fixando-lhe o prazo de quinze dias, a contar do recebimento da notificação, para comprovarem perante o Tribunal o recolhimento da primeira parcela, e de trinta dias, a contar da parcela anterior, para comprovar os recolhimentos das demais parcelas, devendo incidir sobre cada valor mensal, atualizado monetariamente, os juros de mora devidos, no caso do débito, na forma prevista na legislação em vigor, alertando o responsável de que a falta de comprovação do recolhimento de qualquer parcela importará o vencimento antecipado do saldo devedor, nos termos do § 2º do art. 217 do Regimento Interno deste Tribunal
f) enviar cópia do Acórdão que vier a ser proferido ao FNDE e ao responsável, para ciência, informando que a presente deliberação, acompanhada do Relatório e do Voto que a fundamenta, está disponível para a consulta no endereço www.tcu.gov.br/acordaos, além de esclarecer que, caso requerido, o TCU poderá fornecer sem custos as correspondentes cópias, de forma impressa.	
g) encaminhar cópia da deliberação a ser proferida, bem como do relatório e do voto que a fundamentarem ao Procurador-Chefe da Procuradoria da República no Estado do Maranhão, nos termos do § 3º do art. 16 da Lei 8.443/1992 c/c o § 7º do art. 209 do Regimento Interno do TCU, para adoção das medidas que entender cabíveis.”	
2.	O Ministério Público junto ao TCU, representado pelo Subprocurador-Geral Lucas Rocha Furtado, manifesta-se, em parecer à peça 45, de acordo com a proposta da unidade técnica.
	É o relatório.

não consta.

Subprocurador-Geral Lucas Rocha Furtado.

Tomada de contas especial. Recursos do PDDE/FNDE. Omissão no dever de prestar contas. Citação. Revelia. Débito. Multa.

TOMADA DE CONTAS ESPECIAL (TCE)

Trata-se de tomada de contas especial instaurada pelo Fundo Nacional de Desenvolvimento da Educação (FNDE) em desfavor de Agamenon Lima Milhomem, ex-prefeito de Peritoró/MA, em razão da omissão no dever de prestar contas dos recursos recebidos por força do Programa Dinheiro Direto na Escola/PDDE, no exercício de 2011.
2.	Foi repassado ao município no mencionado exercício o montante de R$ 131.217,60. Findo o prazo para apresentação da prestação de contas dos recursos em 30/4/2013, o responsável se omitiu no dever de prestá-las. Embora este prazo tenha se encerrado no mandato do prefeito sucessor, a sua responsabilidade foi afastada nestes autos, uma vez que adotou as providências necessárias para o resguardo do patrimônio público, conforme representação protocolizada junto ao Ministério Público Federal (peça 3, p. 22) .
3.	No âmbito deste Tribunal, foram feitas várias tentativas de citar o responsável em seu endereço constante da base de dados da Receita Federal do Brasil (peças 7, 9, 12, 14, 17, 19, 22, 25, 29 e 31) , todas elas infrutíferas. Tendo em vista a impossibilidade de obtenção de outro endereço nas bases corporativas utilizadas pelo TCU, foi promovida sua citação por meio de edital (peça 41) .
4.	Transcorrido o prazo estipulado para atendimento à citação, o responsável não recolheu o valor do débito, tampouco apresentou alegações de defesa. Dessa forma, deve ser considerado revel, nos termos do art. 12, § 3º, da Lei 8.443/1992, dando-se prosseguimento aos autos.
5.	Ante essa situação, a Secex-TCE, por meio da instrução transcrita no relatório precedente, propõe julgar irregulares as presentes contas, imputando-se débito no valor total repassado, além de aplicar ao responsável a multa prevista no art. 57 da LO/TCU. O Ministério Público junto ao TCU avalizou essa proposta.
6.	Considero adequada a proposta de encaminhamento da unidade técnica. Tendo o responsável deixado de apresentar a prestação de contas dos recursos do PDDE recebidos no exercício de 2011, caracterizou-se a sua omissão no dever constitucional e legal de demonstrar a regular aplicação dos recursos transferidos pelo FNDE. Por outro lado, ao manter-se revel em relação à citação deste Tribunal, deixou passar mais esta oportunidade de trazer aos autos qualquer elemento novo em sua defesa.
7.	Deixo de acolher, entretanto, a proposta de se autorizar, desde logo, o parcelamento da dívida, por entender que essa providência depende de solicitação expressa por parte do responsável.
8.	Nos termos do art. 12, inciso IV, da Lei 8.443/1992 c/c o § 7º, in fine, do art. 209 do RI/TCU, entendo cabível o envio de cópia da deliberação proferida nestes autos à Procuradoria da República no Estado do Maranhão para o ajuizamento das ações que considere cabíveis.
	Ante o exposto, manifesto-me por que o Tribunal aprove o acórdão que ora submeto à apreciação deste Colegiado.
TCU, Sala das Sessões Ministro Luciano Brandão Alves de Souza, em 17 de março de 2020.
AUGUSTO SHERMAN CAVALCANTI 
Relator